【裁判字號】    97,台上,4471
【裁判日期】    970912
【裁判案由】    偽造文書
【裁判全文】
最高法院刑事判決            九十七年度台上字第四四七一號
上  訴  人  甲○○
選任辯護人  陳世煌律師
上列上訴人因偽造文書案件，不服台灣高等法院台中分院中華民
國九十四年十二月七日第二審判決（九十四年度上訴字第七一０
號，起訴案號：台灣彰化地方法院檢察署九十二年度偵續字第三
號），提起上訴，本院判決如下：
    主  文
上訴駁回。
    理  由
按刑事訴訟法第三百七十七條規定，上訴於第三審法院，非以判
決違背法令為理由，不得為之。是提起第三審上訴，應以原判決
違背法令為理由，係屬法定要件。如果上訴理由書狀並未依據卷
內訴訟資料，具體指摘原判決不適用何種法則或如何適用不當，
或所指摘原判決違法情事，顯與法律規定得為第三審上訴理由之
違法情形，不相適合時，均應認其上訴為違背法律上之程式，予
以駁回。本件原判決已敘明依憑被害人黃征鄉及其妻姚綺於檢
察官訊問及第一審之指證，參酌上訴人甲○○於檢察官訊問及第
一審、原審所供述情節，並有台中商業銀行股份有限公司（下稱
台中商銀）和美分行戶名「黃征鄉」、帳號000000000
000帳戶（下稱本帳戶）之資金往來交易明細、綜合存款約定
事項、「存摺存款取款憑條」、上訴人所簽發本票等在卷可稽。
對於上訴人所辯：伊除經黃征鄉同意以「定存質借」方式，借得
黃征鄉於本帳戶定期存款新台幣（下同）二百五十萬元中之五十
萬元外，嗣又以電話商請姚綺同意，用同一方式，分四筆借得
定期存款中之一百七十六萬四千零五十元云云，何以不能採取，
亦已憑卷內證據資料，於理由內詳為指駁說明。因而撤銷第一審
之無罪判決，改判變更檢察官起訴所引應適用之法條，並依民國
九十四年二月二日修正公布、九十五年七月一日施行前之牽連犯
及連續犯規定，從一重論處上訴人連續行使偽造私文書，足以生
損害於他人罪刑。已詳述所憑之證據及其認定之理由，所為論斷
與卷內證據資料相符，從形式上觀察，並無何違背法令之情形存
在。上訴意旨略以：(一)原判決於事實欄記載，上訴人以借用一百
萬元，每月支付二萬一千元利息之條件，向黃征鄉借得五十萬元
，並預付二個月利息一萬八千元予黃征鄉。惟倘約定借用一百萬
元，每月利息二萬一千元，則借用五十萬元，每月利息為一萬零
五百元，二個月利息應係二萬一千元。原判決認定上訴人預付利
息一萬八千元，而非二萬一千元，並未說明理由，有判決理由不
備之違法。(二)原判決認定上訴人係以本帳戶之存摺、「黃征鄉」
之印鑑章辦理「定存質借」，而在「存摺存款取款憑條」盜蓋「
黃征鄉」之印鑑章，據以偽造四紙黃征鄉名義之「存摺存款取款
憑條」詐借金錢。惟台中商銀和美分行九十二年十月二十八日中
和美字第四七二號、九十二年十二月五日中和美字第五四九號函
敘明係檢送「定存質借取款憑條」，然檢送之附件實為「存摺存
款取款憑條」，究上訴人係單純向黃征鄉借款，而使用存摺、印
鑑章直接領取存款，抑或辦理「定存質借」？上訴人有無填寫其
他文書？原審俱未查明，有應於審判期日調查之證據而未予調查
之違法。(三)黃征鄉於第一審證稱：伊與妻子姚綺一起前往上訴
人任職之台中商銀和美分行辦理定期存款；姚綺於第一審亦證
述：上訴人向黃征鄉借用五十萬元，伊與黃征鄉均在場，二人均
有同意等語。上訴人見姚綺一直參與黃征鄉之存款及借款，乃
認為姚綺有權決定再度出借金錢，與事理尚屬無違。不論姚
綺究有無權限同意借款，均不能認定上訴人有詐欺取財或偽造私
文書之故意。原判決未說明認定上訴人有犯罪故意所憑依據，有
判決理由不備之違法。(四)上訴人向黃征鄉借錢有支付利息，而黃
征鄉已經退休，其妻姚綺又無職業，因此出借退休金二百五十
萬元以賺取利息，原屬平常之事。原判決卻以黃征鄉不致於將日
後生活憑藉之退休金，在無擔保之情形下，悉數出借為由，認定
上訴人未取得姚綺之同意，擅自辦理「定存質借」以取得金錢
，原判決所為認定與經驗法則有違。(五)原審受命法官於九十四年
七月二十九日行準備程序時訊問證人曾煥章，顯與刑事訴訟法第
二百八十八條之規定不合，原審踐行訴訟程序違法云云。經查：
(一)上訴人於第一審、原審一致供述：伊以借用一百萬元，每月支
付利息二萬一千元之條件，向黃征鄉借得五十萬元，並預扣二個
月利息等語（見第一審卷第一０三頁背面、原審卷第五五頁），
而姚綺則陳稱：上訴人向黃征鄉借得五十萬元，有預付利息一
萬八千元，並非預扣等語（見第一審卷第四０頁背面、原審卷第
五五頁）。原判決認定上訴人係以借用一百萬元，每月支付二萬
一千元利息之條件，向黃征鄉借得五十萬元，並預付二個月利息
一萬八千元等情，尚屬有據。原判決認定上訴人以「定存質借」
方式，向黃征鄉借得五十萬元部分，有取得黃征鄉之同意，並不
成立犯罪。此部分借款情節既與犯罪事實無涉，原判決未為說明
其認定之理由，自無判決理由不備之違法。(二)上訴人已自承其係
以「定存質借」之方式，向黃征鄉借用金錢（見原審卷第二四頁
），又卷附本帳戶之資金往來交易明細（見九十二年度偵續字第
三號卷第四九頁至第五四頁）明確記載於八十八年六月十一日、
十六日分別依序匯款或領取現金一百零一萬零三十元、三十六萬
零二十元、七萬五千元、五十萬元、三十一萬九千元均係存單質
押借款，以及匯款或領取現金後有放款利息項目，再參酌卷附台
中商銀和美分行九十二年十月二十八日中和美字第四七二號、九
十二年十二月五日中和美字第五四九號函（見第一審卷第十七、
二三頁）亦敘明係檢送「定存質借取款憑條」。原判決認定上訴
人係以本帳戶存摺及「黃征鄉」之印鑑章辦理「定存質借」，而
在「存摺存款取款憑條」盜蓋「黃征鄉」之印鑑章，據以偽造黃
征鄉名義之「存摺存款取款憑條」詐借金錢，應屬無訛。至於上
開函件敘明檢送「定存質借取款憑條」，其檢送之附件卻名為「
存摺存款取款憑條」，名稱雖有不同，仍係辦理「定存質借」所
出具之同一文書，自無礙於認定犯罪事實。又上訴人既未供陳其
辦理「定存質借」尚有以黃征鄉之名義製作卷附「存摺存款取款
憑條」以外之其他文書，卷內亦無資料顯示上訴人尚有偽造其他
文書，原審未為調查，並無應於審判期日調查之證據而未予調查
之違法可言。(三)上訴人所辯其辦理五十萬元以外之「定存質借」
前，有經姚綺同意等情，原判決已詳為說明其不予採取之得心
證理由（見原判決理由四）。原判決既認定上訴人未經同意擅自
辦理「定存質借」，即係指明上訴人有行使偽造私文書及詐欺取
財之故意。上訴意旨仍指上訴人借用五十萬元以外部分有事先取
得姚綺同意，並無偽造私文書及詐欺取財之故意，原判決未為
說明認定上訴人有犯罪故意所憑依據等情，並非依據卷內訴訟資
料而為具體指摘，不能據為提起第三審上訴之適法理由。(四)原判
決說明黃征鄉已經退休，其妻姚綺又無工作，黃征鄉之退休金
二百五十萬元，係黃征鄉一家生計之重要憑藉，應不致於在毫無
保障之情形下，輕易全部出借，據為認定黃征鄉、姚綺僅同意
出借五十萬元之得心證理由之一（見原判決理由四第十行至第十
二行）。以不顧高度風險出借所有存款以賺取高利，固非絕無其
事，然評估風險，斟酌損益，避免冒險而謹慎行事，更屬常見。
黃征鄉既將退休金二百五十萬元辦理定期存款，足見其行事尚稱
謹慎保守，並非冒進之人。原判決所為說明，尚合於事理，難認
與經驗法則有違。(五)原審受命法官於九十四年七月二十九日行準
備程序固有訊問證人曾煥章（見原審卷第一四四頁至第一四六頁
），惟此係曾煥章前於原審九十四年六月一日審理期日證述，其
向上訴人借用金錢經營餐廳，旋因餐廳發生火災，致無法清償，
惟其一時無法提出餐廳發生火災之詳細資料，必須另行提出等語
（見原審卷第一二０頁至第一二四頁）。原審受命法官於九十四
年七月二十九日行準備程序，傳喚曾煥章到庭主要訊問內容係有
關其能否提出所稱餐廳發生火災具體資料等事項，俾供進一步調
查。而原判決僅援引曾煥章於檢察官訊問及原審審理期日所為陳
述內容，作為認定上訴人犯罪事實所憑依據，並未引用其於原審
準備程序期日之陳述（見原判決理由四、(三)第二四行至第三二行
）。則原審受命法官於準備程序訊問證人，所踐行訴訟程序雖有
不合，然既與判決結果不生影響，依刑事訴訟法第三百八十條規
定，仍不得據為上訴第三審之理由。上訴意旨仍執陳詞，再為事
實上之爭執，或徒憑己見，就原審取捨證據與判斷其證明力之適
法行使，及判決內已明白論斷之事項，任意指摘為違法，並非適
法之上訴第三審理由。其上訴為違背法律上之程式，應予駁回。
又裁判上一罪案件之一部分，得提起第三審上訴者，其不得上訴
第三審部分，依審判不可分原則，第三審法院亦應併予審判，但
以得上訴部分其上訴合法為前提。上訴人牽連犯刑法第三百三十
九條第一項之詐欺取財罪，核屬刑事訴訟法第三百七十六條第四
款所定不得上訴於第三審法院之案件。而得上訴第三審之行使偽
造私文書罪部分之上訴，既不合法，經從程序上予以駁回，關於
詐欺取財罪部分，自無從適用審判不可分原則，併為實體上之審
判，應一併駁回。又原審判決時，中華民國九十六年罪犯減刑條
例尚未施行，原判決未及適用該條例予以減刑，自無違法可言。
本件上訴人所犯之罪，倘合於中華民國九十六年罪犯減刑條例所
定減刑條件，應由同條例第八條第一項所定得聲請減刑之人，於
判決確定後，依法聲請減刑，併此說明。
據上論結，應依刑事訴訟法第三百九十五條前段，判決如主文。
中    華    民    國  九十七  年    九    月   十二   日
                      最高法院刑事第六庭
                          審判長法官  洪  清  江
                                法官  韓  金  秀
                                法官  林  勤  純
                                法官  李  錦  樑
                                法官  陳  國  文
      本件正本證明與原本無異
                                      書  記  官
中    華    民    國  九十七  年    九    月  二十二  日
                                                     Ｒ


司法院資訊處製作；財團法人民間司法改革基金會備份。
